【裁判字號】    95,訴,15
【裁判日期】    951227
【裁判案由】    殺人未遂等
【裁判全文】
福建金門地方法院刑事判決                95年度訴字第15號
公  訴  人  福建金門地方法院檢察署檢察官
被      告  甲○○
指定辯護人  辛銀珍律師
上被告因殺人未遂等案件，經檢察官提起公訴（94年度偵字第
453號、95年度偵字第17、172號），本院判決如下：
    主  文
甲○○以加害生命、身體之事，恐嚇他人致生危害於安全，累犯
，處有期徒刑捌月，扣案菜刀、水果刀各壹把沒收之；又以加害
生命之事，恐嚇他人致生危害於安全，累犯，處有期徒刑肆月；
又對於公務員依法執行職務時，施強暴脅迫，累犯，處有期徒刑
陸月；應執行有期徒刑壹年肆月，並於刑之執行完畢或赦免後，
令入相當處所，施以監護壹年。扣案菜刀、水果刀各壹把沒收之
。
    事  實
 一、甲○○前因竊盜案件，於民國90年5月24日經本院90年度城
     簡字第63號判處有期徒刑4月確定，甫於92年1月23日執行
     完畢，仍於（一）94年11月15日凌晨0時許，酒後分持菜刀
     及水果刀各1把，在金門縣金城鎮○○○路5巷19號地下室
     「白金漢宮卡拉OK」消費時，基於恐嚇之犯意，先從衣物
     中掏出預藏之菜刀1把置於酒桌上，對店內服務人員丁○○
     吆喝：「丁○○過來坐我的檯」，珠龍珠心生畏懼，依其
     指示就坐後，甲○○打丁○○一巴掌，並持該把菜刀抵住
     丁○○之脖子，告以：「你相不相信我會殺你」等語恫嚇
     ，致丁○○心生畏懼。經「白金漢宮卡拉OK」負責人丙○○報警處理，當場逮捕甲○○，並扣得甲○○所有供犯罪
     所用之菜刀、水果刀各1把。（二）95年1月5日凌晨4時許
     ，甲○○在金門縣金寧鄉后盤村后盤山25-1號自宅住處，
     因向其母戊○○索酒喝遭拒，心生不甘，竟基於恐嚇之犯
     意，對戊○○揚言：「要殺你。」，並持剪刀追逐戊○○
     ，戊○○害怕受傷害，繞屋內奔跑，甲○○因追逐戊○○
     未果，乃將剪刀插於桌上，並入屋內另持鐵槌1把，威嚇戊○○要破壞門鎖，使戊○○心生畏懼。嗣戊○○奔出屋外
     報警處理，經警當場扣得剪刀、鐵鎚各1把。（三）95年2
     月28日上午8時15分許，甲○○在福建金門監獄看守所4號
     舍房羈押中，因情緒不佳，基於妨害公務之犯意，於管理
     員段宜康執行舍房清理垃圾勤務時，徒手毆打並拉扯段宜
     康，導致段宜康重心不穩，身體後退撞及門栓，而受有左
     手掌瘀青之傷害（傷害部份業據段宜康撤回告訴），並以
     「我知道你家住在哪裡，你全家小心一點。」等語，恫嚇
     段宜康，對段宜康依法執行職務時，施強暴脅迫。
二、案經丁○○、戊○○分別訴由金門縣警察局金城警察所、金
    寧警察所，以及段宜康先後移送及訴請福建金門地方法院檢
    察署檢察官偵查起訴。
    理  由
壹、有罪部分：
一、證據能力：
（一）按「被告以外之人於審判外之言詞或書面陳述，除法律有
      規定者外，不得作為證據。」、「被告以外之人於檢察事
      務官、司法警察官或司法警察調查中所為之陳述，與審判
      中不符時，其先前之陳述具有較可信之特別情況，且為證
      明犯罪事實存否所必要者，得為證據。」、「被告以外之
      人於審判外之陳述，雖不符前四條之規定，而經當事人於
      審判程序同意作為證據，法院審酌該言詞陳述或書面陳述
      作成時之情況，認為適當者，亦得為證據。」，刑事訴訟
      法第159條第1項、第159條之2、第159條之5第1項分別定
      有明文。本件證人丁○○、乙○○、丙○○、戊○○於警
      詢所為之陳述，乃屬審判外陳述，且查無較具可信之特別
      情況與證明犯罪事實之必要性；復經當事人於審判程序表
      示不同意使用作為證據，參照首揭法條之規定，上開證人
      警詢之陳述顯欠缺證據能力，爰不予使用作為證據。
二、訊據被告甲○○固坦承於94年11月15日凌晨0時許，在「白
    金漢宮卡拉OK」將預藏之菜刀放置酒桌上要丁○○過來坐檯
    後，復持菜刀架其脖子，告以「你信不信我會殺你」等語；
    並於95年1月5日凌晨4時許在自宅對母親揚言殺害，且持鐵
    槌、剪刀追逐母親；以及同年2月28日在福建金門看守所毆
    打舍房主管段宜康，妨害其執行倒垃圾之職務，又對之宣稱
    「我知道你家住在哪裡，你全家小心一點。」等語。惟否認
    有恐嚇丁○○及母親之意，辯稱因與丁○○為舊識，前揭舉
    動乃與之開玩笑；又因在家修理天宮燈而持有鐵鎚與剪刀，
    並非用以恐嚇母親之用。經查：
（一）被告前揭自白，核與證人「白金漢宮卡拉OK」負責人丙○○於偵查中證稱：被告拿出刀向丁○○表示若不過來將會
      對丁○○不利，丁○○害怕便過去，就坐後，被告打丁○○一巴掌，並將菜刀架在丁○○脖子上（見第453號偵卷
      第29頁）等語相符，雖丙○○於審理時未能具體描述當時
      情景，然亦稱因事發時間已遠，仍以其偵查中所言較確信
      （見本院卷第284頁），證人丙○○所言，應堪採信。又
      證人即被告母親戊○○於偵查中及本院審判時，分別證述
      被告在外面受委屈，當日說要殺伊，並拿家裡的鐵鎚與剪
      刀，在家裡追逐伊（見第17號偵卷第32頁，本院卷第278
      頁）；而證人福建金門監獄管理員李根旺、雜役黃有吉、
      告訴人段宜康則均於偵查中陳稱：段宜康執勤要求被告倒
      垃圾，被告拒絕並將垃圾桶丟一旁，進而攻擊段宜康，並
      對段宜康說「我知道你家住在哪裡，你全家小心一點。」
      （見他字第16號偵卷第4、11、22頁）等語，證述之情節
      且與被告之自白相符，被告之自白，堪以認定。
（二）被告雖辯稱對丁○○與母親均無恐嚇之意，且與丁○○為
      舊識，與之開玩笑而已。惟被告自承於丁○○坐檯後，給
      予一巴掌，倘被告僅係玩笑之舉，何以竟出手打丁○○？
      遑論證人丙○○於偵查中陳稱當時被告很生氣，以凶惡之
      口氣對丁○○說話，且被告將刀架在丁○○脖子時，表情
      看起來很可怕，不像開玩笑（見第453號偵卷第28、29頁
      ），足認被告當時憤怒之情，絕非玩笑一語可以代之。被
      告所為開玩笑之辯解，悖於事理，不足採信。又被告母親
      戊○○於本院審理時證稱被告在外面受委屈，要找人出氣
      ，說要殺伊，情緒像是認真的（見本院卷第275頁），被
      告持鐵鎚、剪刀追逐母親，恫嚇母親之意甚明，所辯無恐
      嚇之意，難以置信。
 三、按刑法第305條之恐嚇罪，所稱以加害生命、身體、自由、
     名譽、財產之事，恐嚇他人者，係指以使人生畏怖心為目
     的，而通知將加惡害之旨於被害人而言（參最高法院52 年
     台上第751號判例），被告以菜刀置於酒桌上示意丁○○坐
     檯，嗣以菜刀架於丁○○脖子上，以及告以被害人予以殺
     害、「我知道你家住在哪裡，你全家小心一點。」等語，
     均屬惡害之通知，且足讓人心生畏怖，而有不安全之感覺
     。核被告所為係犯刑法第305條恐嚇罪、第135條第1項妨害
     公務罪。且：
（一）被告行為後，刑法第47條累犯，及第87條監護處分等規定
      ，於民國94年2月2日分別刪除及修正公布，95年7月1日施
      行，則依同法第2條第1項：「行為後法律有變更者，適用
      裁判時之法律。但裁判前之法律有利於行為人者，適用最
      有利於行為人之法律。」之規定，應適用最有利於行為人
      之法律。
 （1）被告於受徒刑之執行完畢，五年以內再故意犯本件有期徒
      刑以上之罪，不論依修正前之刑法第47條，或修正後之刑
      法第47條第1項之規定，均構成累犯，對被告而言並無有
      利或不利之情形，自不生新舊法比較之問題，依行為時之
      之法律，論以累犯，加重其刑，並無不利於被告。
 （2）保安處分之目標，在消滅犯罪行為人之危險性，藉以確保
      公共安全，監護雖兼有治療功能，但仍為拘束人身自由之
      保安處分，應比較新舊法，定其應適用之法律。舊法監護
      期間為3年以下，而新法則為5年以下，相較之下以舊法為
      有利。
 （3）綜合上述各條文修正前、後新舊法之比較，自應整體適用
      有利於被告之行為時法，即修正前舊刑法之規定。
（二）被告先以刀示意，嗣又持刀架於丁○○脖子上，以遂其恐
      嚇之意，係屬基於一犯意接續多次行為，侵害一法益之接
      續犯。又其對段宜康施強暴及恐嚇，乃妨害公務之手段，
      為單純之妨害公務一罪，公訴人認該二罪應分論併罰，容
      有誤會。而被告所犯恐嚇丁○○、戊○○，及妨害段宜康
      執行公務等三罪，犯意各別、行為互殊，應分論併罰之。
      另被告於90年5月24日經本院90年度城簡字第63號判處有
      期徒刑4月確定，甫於92年1月23日執行完畢，有臺灣高等
      法院被告前案紀錄表附卷為憑，其5年內再犯本件有期徒
      刑以上之罪，為累犯，依法加重其刑；惟被告有多年精神
      病史及人格違常之精神科診斷紀錄，有卷附行政院衛生署
      臺北醫院、臺南市立醫院、及行政院衛生署金門醫院病歷
      可參，且其「人格成熟度低，情緒調節及自我控制困難，
      於本案犯罪行為時之精神狀態處於因情感性精神病及人格
      障礙，辨識能力顯著減低」，並有行政院國軍退除役官兵
      輔導委員會臺北榮民總醫院95年10月13日北總精字第
      0950019799號函檢附「精神狀況鑑定書」在卷可稽，乃依
      刑法第19條第2項減輕其刑，且因其同時有刑之加重及減
      輕事由，依法先加後減。
（三）本院審酌被告將刀子架於丁○○脖子，對丁○○心理產生
      巨大之恐慌與驚嚇，不比尋常；且被告素行不良，國中肄
      業後即無固定工作，雖打零工可月入2、3萬元，但工作不
      穩定，卻仍嗜酒誤事，又其與母親相依為命，母子關係甚
      密，竟因索酒未果而出此下策等犯罪動機、手段、所生之
      危害，以及其犯後並未全然悔悟，仍執飾詞之犯後態度等
      一切情狀，量處如主文所示之刑，併定其應執行刑；又被
      告數罪併罰中之一罪，依刑法規定固得易科罰金，但因與
      不得易科之他罪併合處罰結果而不得易科罰金，原可易科
      部分所處之刑，爰不為易科折算標準之記載（司法院大
      法官會議釋字第144號解釋參照）。此外，前開精神鑑定
      書建議被告接受精神治療，以防再犯，為避免被告再有類
      似異常行為，實有令被告入相當處所施以監護治療之必要
      ，依修正前刑法第87條第2項之規定，諭被告於刑之執行
      完畢或赦免後，令入相當處所施以監護1年，以啟新生。
      另扣案菜刀、水果刀各1把為被告所有供犯罪所用之物，
      業據被告供承在卷，依刑法第38條第1項第2款沒收之；至
      扣案鐵鎚與剪刀各一把非被告所有，且據被告及證人戊○○證述在卷，爰不為沒收之宣告。
貳、無罪部分：
一、公訴意旨另以：被告甲○○於95年1月5日凌晨4時許，在金
    門縣金寧鄉后盤村后盤山25-1號住處，因向其母戊○○索酒
    喝遭拒後，心有不甘，竟萌殺人之犯意，先對戊○○揚言：
    「要殺你。」，復持剪刀、鐵鎚追殺戊○○，幸戊○○及時
    閃躲而未遭殺害。因認被告涉犯刑法第272條第2項殺害直系
    血親未遂罪。
二、按被告未經審判證明有罪確定前，推定其為無罪；又犯罪事
    實應依證據認定之，無證據不得認定其犯罪事實；而不能證
    明被告犯罪者，應諭知無罪之判決，刑事訴訟法第154條第1
    項、第2項及第301條第1項分別定有明文。另刑事訴訟法第
    161條第1項亦規定，檢察官就被告犯罪事實，應負舉證責任
    ，並指出證明之方法，是檢察官對於起訴之犯罪事實，應負
    提出證據及說服之實質舉證責任，倘其所提出之證據，不足
    為被告有罪之積極證明，或其指出證明之方法，無從說服法
    院以形成被告有罪之心證，基於無罪推定之原則，自應為被
    告無罪判決之諭知，最高法院92年臺上字第128號著有判例
    可資參照。
三、本件公訴人認被告涉有前揭犯罪，無非係以被告對母親出言
    殺害；並持鐵鎚、剪刀追逐母親為主要論據；惟刑法上殺人
    罪與傷害罪之區別，本視加害人有無殺意為斷，被害人所受
    之傷害程度，固不能據為認定有無殺意之唯一標準，但加害
    人之下手情形如何，於審究犯意方面，仍不失為重要參考資
    料（最高法院20年非字第104號判例參照）。經查，被告雖
    持剪刀、鐵鎚追逐母親，但均無持之要殺母親的動作，且被
    告在自宅屋內繞圈追逐母親約30分之久後，將剪刀插在桌上
    ，再拿鐵鎚追母親並宣稱要把門敲壞，見母親跑出屋外，隨
    即罷手等情，業據被告母親戊○○於偵查中及本院審理時證
    述在卷（見第17號偵卷第32、33頁、本院卷第274、278、
    279頁），倘被告持剪刀、鐵鎚有殺母親之意，何以並無砍
    殺之動作；且被告雖有精神障礙，但正值壯年、情緒激憤之
    際，要追殺年屆60之年邁母親，在室內可見之範圍內，當無
    追不上之理；況被告耗時30分鐘繞圈追逐母親，已非常情，
    卻又於母親跑出屋外時停止追逐，茍被告有殺害母親之意，
    應予追殺屋外，以遂其目的，豈會讓母親毫髮無傷，安然離
    開現場，足見被告雖口出「要殺你」之言語，但實無殺人之
    犯意，僅係恫嚇母親離開現場而已。再者，被告喪父，與母
    親相依為命，雖多次對母親不敬，母親均未予追究，被告實
    欠缺殺害母親之動機。公訴人上開舉證，不足證明被告有殺
    害直系尊親屬未遂之犯行，參照前揭判例要旨，此部分事實
    本應為無罪之判決；惟公訴意旨認此部分事實與前揭恐嚇戊○○論罪科刑部分，為犯意個別之數罪，而本院審理結果，
    認二者為方法結果之牽連犯，為修正前刑法裁判上一罪關係
    ，爰不另為無罪之諭知。
據上論斷，應依刑事訴訟法第299條第1項前段，刑法第305條、
第135條第1項、修正前第47條、刑法第19條第2款、第51條第5款
、第38條第1項第2款、修正前第87條第2項，判決如主文。
本案經檢察官張漢森到庭執行職務
中    華    民    國    95    年    12    月    27    日
                  刑事庭  審判長法  官  康樹正
                                法  官  林慶郎
                                法  官  魏玉英
上正本證明與原本無異。
如不服本判決，應於判決送達後10日內，向本院提出上訴狀。
                                書記官  董培祥
中    華    民    國    95    年    12    月    27    日
附錄本案論罪科刑法條全文：
刑法第305條
以加害生命、身體、自由、名譽、財產之事，恐嚇他人致生危害
於安全者，處2年以下有期徒刑、拘役或300元以下罰金。
刑法第135條第1項
對於公務員依法執行職務時，施強暴脅迫者，處3年以下有期徒
刑、拘役或300元以下罰金。


司法院資訊處製作；財團法人民間司法改革基金會備份。
